【裁判字號】    97,上易,1753
【裁判日期】    970930
【裁判案由】    竊盜
【裁判全文】
臺灣高等法院臺中分院刑事判決        97年度上易字第1753號
上  訴  人  臺灣南投地方法院檢察署檢察官
被      告  丙○○
            丁○○
                      號
            乙○○
            甲○○
上列上訴人因被告等犯竊盜案件，不服臺灣南投地方法院97年度
易字第304號中華民國97年8月15日第一審判決（起訴案號：臺灣
南投地方法院檢察署96年度偵字第1558號），提起上訴，本院判
決如下：
    主  文
上訴駁回。
    理  由
一、依刑事訴訟法第350條、第361條、第362條、第367條規定，
    不服地方法院之第一審判決而上訴者，須提出上訴書狀，並
    應敘述具體理由，為上訴必備之程式；其所提出之書狀未敘
    述上訴理由，或僅曾以言詞陳述上訴理由者，均應於上訴期
    間屆滿後二十日內補提理由書於第一審法院。第一審法院經
    形式審查，認逾期未補提上訴理由者，應定期間先命補正；
    逾期未補正者，為上訴不合法律上之程式，應以裁定駁回。
    倘已提出上訴理由，但所提非屬具體理由者，則由第二審法
    院以上訴不合法律上之程式，判決駁回。而所謂具體理由，
    必係依據卷內既有訴訟資料或提出新事證，指摘或表明第一
    審判決有何採證認事、用法或量刑等足以影響判決本旨之不
    當或違法，而構成應予撤銷之具體事由，始克當之（例如：
    依憑證據法則具體指出所採證據何以不具證據能力，或依憑
    卷證資料，明確指出所為證據證明力之判斷如何違背經驗、
    論理法則）；倘僅泛言原判決認定事實錯誤、違背法令、量
    刑失之過重或輕縱，而未依上揭意旨指出具體事由，或形式
    上雖已指出具體事由，然該事由縱使屬實，亦不足以認為原
    判決有何不當或違法者（例如：對不具有調查必要性之證據
    ，法院未依聲請調查亦未說明理由，或援用證據不當，但除
    去該證據仍應為同一事實之認定），皆難謂係具體理由，俾
    與第二審上訴制度旨在請求第二審法院撤銷、變更第一審不
    當或違法之判決，以實現個案救濟之立法目的相契合，並節
    制濫行上訴（最高法院97年度臺上字第892號判決意旨可資
    參照）。
二、本案上訴人即檢察官不服原審判決提起上訴，其上訴狀所載
    理由，係以：
（一）本件扣案之挖土機（廠牌：KOMATSU、PC200機型、黃色）
      一部係被告丙○○所有，且供被告丁○○駕駛並供犯罪所
      用一情，業據被告丙○○及丁○○於警詢、偵查時及原審
      審理中坦承不諱，且為原審判決所認定，則上開扣案之挖
      土機一部，既為本件被告丙○○所有，並供被告丁○○竊
      取上開砂石之用，合於刑法第38條第1項第2款及第3項之
      規定，依法自應沒收，然原審採信被告及選任辯護人辯稱
      上開挖土機非專供本件犯罪之所用，而不予沒收，係增加
      法律所無之限制（參見最高法院91年度臺上字第4865號判
      決），其所為不予沒收之諭知顯有不當。
（二）查扣案之車牌號碼TI─916號砂石車係被告甲○○所有，
      靠行於東祐交通有限公司，另車牌號碼960─QH號砂石車
      則為被告丙○○所有，靠行在福熹企業股份有限公司靠行
      在福熹企業股份有限公司，且供被告乙○○駕駛竊取載運
      本件遭盜採之砂石一節，亦據被告甲○○、乙○○及丙○○於偵查中及原審審理中自承在卷，是上開砂石車二輛分
      別為被告甲○○、丙○○所有，足堪認定。原審未詳加調
      查被告甲○○與東祐交通有限公司，被告丙○○與福熹企
      業股份有限公司間之靠行契約，以查明砂石車所有權誰屬
      ，僅依車籍查詢資料遽認扣案之砂石車非被告所有，有應
      調查之證據未予調查，認定事實未依憑證據之違法。本件
      上開砂石車二輛既係被告所有且為供犯罪所用之物，自應
      依法沒收之。原審就扣案機具未依法宣告沒收，難認原判
      決妥適，請撤銷原判決，另為適當之判決云云。
三、經查：
（一）按「刑罰法令關於沒收之規定，兼採職權沒收主義與義務
      沒收主義。職權沒收，係指法院就屬於被告所有，供犯罪
      所用、預備用或因犯罪所得之物，仍得本於職權斟酌是否
      宣告沒收，例如刑法第三十八條第一項第二款、第三款、
      第三項前段等規定屬之。義務沒收，則又可分為絕對義務
      沒收與相對義務沒收。前者指凡法條有：『不問屬於犯人
      與否，沒收之』之特別規定者屬之，法院就此等物品是否
      宣告沒收，無斟酌餘地，除已證明滅失者外，不問屬於犯
      人與否或有無查扣，均應宣告沒收，例如刑法第三十八條
      第一項第一款、第二項、第二百條、第二百零五條、第二
      百零九條、第二百十九條、第二百六十六條第二項、毒品
      危害防制條例第十八條第一項前段等規定屬之；後者則係
      指供犯罪所用、預備用或因犯罪所得，以屬於被告所有者
      為限，始應予以沒收，例如毒品危害防制條例第十九條第
      一項前段是。」此有最高法院96年度臺上字第7069號判決
      意旨可參。又按「沒收之宣告有採義務沒收主義（即必要
      主義），亦有採職權沒收主義（即任意主義）。前者法院
      宣告沒收與否無斟酌裁量之權；後者則有。刑法第三十八
      條第三項前段規定；同條第一項第二款（供犯罪所用或供
      犯罪預備）、第三款（因犯罪所得）之物，以屬於犯人者
      為限，得沒收之。既曰『得』沒收之，其是否宣告沒收，
      法院自有斟酌裁量之權，即係採職權沒收主義」，亦有最
      高法院87年度第7次刑事庭會議決定可資參照。本案認定
      被告四人均係犯刑法第321條第1項第4款之結夥三人以上
      竊盜罪，因刑法分則就該罪並無特別沒收之規定，如有沒
      收時，自應適用刑法第38條第1項第2款、第3款、第3項前
      段之規定，在此情形下，於個案中是否要宣告沒收，法院
      自有斟酌裁量之權。本案原審法院就被告丁○○所駕駛之
      挖土機一部，係斟酌該挖土機價值不菲，又非專供竊盜犯
      罪所用，而與本案所生之實害，相互衡酌，認沒收該輛挖
      土機尚非適宜，因而不為沒收之宣告（見原審判決第5頁
      ），是其並非僅以是否「專供」作為判斷依據，而是另有
      參酌量刑上之比例原則及公平原則（見最高法院95年度臺
      上字第1779號、93年度臺上字第5073號判決），原審判決
      就此部分本於其裁量權所為不予沒收之諭知，並無不當。
（二）再按汽車運輸業所稱之「靠行」，係指汽車所有人為達營
      業之目的，將汽車所有權移轉於車行，便成為權利人而為
      管理行為之謂，應屬信託行為一種，車行即為其受託人。
      依信託行為之本質，在信託人關係終止並信託財產（即汽
      車）經受託人移還前，應認受託人為信託財產法律上之所
      有權人，不得仍謂信託財產為信託人所有；又上訴人將貨
      車靠行營業，該車已登記為順○交通事業有限公司名義所
      有，係屬信託關係，在法律上該貨車所有權人為受託人，
      而非信託人，有最高法院72年度臺上字第3524號判決、70
      年度臺上字第2444號判決可參。本案原審及上訴人均認定
      扣案之車牌號碼TI─916號砂石車係被告甲○○所有，靠
      行於東祐交通有限公司，另車牌號碼960─QH號砂石車則
      為被告丙○○所有，靠行在福熹企業股份有限公司靠行在
      福熹企業股份有限公司，則依前揭最高法院判決意旨，該
      二部砂石車之所有權人仍為信託關係之受託人，即東祐交
      通有限公司、福熹企業股份有限公司，上訴人認為該二部
      砂石車所有權應屬被告甲○○、丙○○所有，依上開二則
      最高法院判決意旨，上訴理由尚有誤會，原審判決之認定
      並無不當。
（三）又按水土保持法為山坡地保育利用條例之特別規定，依特
      別法優於普通法之法律競合關係，應優先適用水土保持法
      之規定論處；水土保持法第三十二條第一項前段之在公有
      及私人山坡地內，未經同意從事採取土石之開發，致生水
      土流失罪，本質上為刑法第三百二十條第一項竊盜罪之特
      別規定，自不應再論以竊盜罪名，有最高法院91年度臺上
      字第6819號判決及95年度臺上字第1451號判決要旨可憑。
      另依最高法院93年度臺上字第323號判決要旨：水土保持
      法第三十二條第一項前段係以在公有或私人山坡地或國、
      公有林區或他人私有林區內未經同意擅自墾殖、占用或從
      事該法第八條第一項第二款至第五款之開發、經營或使用
      ，致生水土流失或毀損水土保持之處理與維護設施為構成
      要件；又同法條第五項係規定：『犯本條之罪者，其墾殖
      物、工作物、施工材料及所使用之機具沒收之』，則適用
      該條項宣告沒收者，應以行為人係犯水土保持法第三十二
      條之罪為限。本案原審及上訴人均認定被告四人挖掘土石
      之地點在南投縣國姓鄉○○○段種瓜橋上游約三百五十公
      尺處河床旁「山坡地」內，因未查得有積極證據可證明被
      告四人之採取土石行為，因而致生水土流失或毀損水土保
      持之處理與維護設施之情形，故上訴人及原審均未認定被
      告四人另構成水土保持法第三十二條第一項前段之罪，則
      被告四人既未構成該罪，依上開最高法院判決意旨，自亦
      不得依水土保持法第三十二條第五項之規定，宣告沒收扣
      案之挖土機一部及砂石車二部，附此敘明。
四、綜上所述，本院依形式上觀察認原審判決認事用法並無違法
    或不當之處，檢察官上訴理由並未能提出足以影響判決本旨
    之不當或違法，而構成應予撤銷之具體事由，依首揭最高法
    院97年度臺上字第892號判決意旨，自非屬得上訴第二審之
    具體理由。依上揭法律規定及判決意旨，被告提起之第二審
    上訴不合法律上程式，爰不經言詞辯論，判決駁回上訴。
據上論斷，應依刑事訴訟法第三百六十七條前段、第三百七十二
條，判決如主文。
中    華    民    國    97    年    9     月    30    日
            刑事第五庭  審判長法  官  趙  春  碧
                              法  官  何  秀  燕
                              法  官  楊  真  明
上列正本證明與原本無異。
不得上訴。
                              書記官  劉  柯  裕
中    華    民    國    97    年    10    月     1    日


司法院資訊處製作；財團法人民間司法改革基金會備份。
